【裁判字號】    98,上易,1079
【裁判日期】    990817
【裁判案由】    損害賠償
【裁判全文】
臺灣高等法院民事判決                98年度上易字第1079號
上  訴  人  丙○○原名：○○○.
            丁○○  
            乙○○  
上三人共同
訴訟代理人  劉大正律師
被 上訴 人  甲○      （真實姓名年籍詳卷）
法定代理人  甲○之父  （真實姓名年籍詳卷）
訴訟代理人  簡良夙律師
上列當事人間請求損害賠償事件，上訴人對於中華民國98年8月
17日臺灣桃園地方法院98年度訴更字第5號第一審判決提起上訴
，本院於99年8月3日言詞辯論終結，判決如下： 
    主  文
上訴駁回。
第二審訴訟費用四分之三由上訴人丙○○、丁○○連帶負擔，餘
由上訴人乙○○負擔。
    事  實
一、按對於未成年子女之權利義務，除法律另有規定外，由父母
    共同行使或負擔之。父母之一方不能行使權利時，由他方行
    使之。父母不能共同負擔義務時，由有能力者負擔之，民法
    第1089條第1項定有明文。又按所謂父母之一方不能行使對
    於未成年子女之權利，兼指法律上不能（例如受停止親權之
    宣告）及事實上之不能（例如在監受長期徒刑之執行、精神
    錯亂、重病、生死不明等而言 （最高法院62年台上字第415
    號判例參照）。查被上訴人甲○係未成年人，有年籍資料附
    卷可稽，其提起本件訴訟原應以其父母李００、曾００為法
    定代理人，其法定代理權始能謂無欠缺。惟被上訴人之母曾
    ００行蹤不明，對於被上訴人未曾聞問，雖經被上訴人訴訟
    代理人以存證信函通知行使法定代理權，曾００並未回復，
    有被上訴人提出之存證信函暨其收件回執附卷可稽。原審依
    職權囑託屏東縣政府警察局屏東分局查明被上訴人之母曾０
    ０是否仍實際居住於其戶籍地址？據該分局函覆略謂：經查
    明其母梁００告知曾００已許久未見過面及返家探視，確定
    未居住該址，其母梁００亦無法提供曾００之現在住處及聯
    絡電話等相關資料等旨，有該分局函及職務報告各一份在卷
    可稽，堪認被上訴人之母曾００有事實上不能行使權利之情
    形，依我國保障未成年子女權益之立法原則，本件應准由被
    上訴人之父李００單獨行使法定代理權，此亦為上訴人所不
    爭執，合先敘明。
二、被上訴人主張：上訴人丙○○（原名楊○○）、乙○○、丁
    ○○、原審被告周○○及蘇○○（被上訴人原審已撤回對之
    起訴）與伊及其友人A女（76年12月生），於民國94年10月1
    日同至桃園市凱悅KTV唱歌，眾人一同飲唱。此期間，丙○
    ○、丁○○、乙○○基於以藥劑對A女及伊強制性交之共同
    犯意聯絡，由丁○○交付FM 2數顆予丙○○，丙○○亦取出
    疑似K他命粉末，趁伊及A女暫時離開包廂時摻入兩人飲用之
    啤酒杯內。同日18時許7人自凱悅KTV分手後，丙○○、乙○
    ○則駕車搭載A女及伊驅車前往「天堂鳥汽車旅館」後，乙
    ○○違反伊之意願，將伊抱入浴室內，對伊強制性交得逞。
    伊因先前服用之FM 2發生藥效而陷入昏睡狀態。丙○○即聯
    絡丁○○前來，丁○○則帶同周○○及蘇○○一同前來。丁
    ○○明知丙○○、乙○○業已對A女及伊強制性交，仍基於
    強制性交之共同犯意聯絡，於浴室內違反伊之意願對伊強制
    性交。上訴人3人及周○○利用伊年幼涉世未深，共同以毒
    品迷姦，致伊身體、健康、名譽及貞操權遭受重大侵害，造
    成伊精神上極大痛苦、身心受創，無法建立正常之兩性關係
    。爰依民法第184條、第185條及第195條規定，求為命：上
    訴人3人及周○○連帶賠償新台幣（下同）300萬元及自起訴
    狀繕本送達上訴人之翌日起至清償日止，按年息5%計算利息
    之判決。（原審判命：上訴人丙○○、丁○○應連帶給付被
    上訴人60萬元，及自96年5月5日起至清償日止，按週年利率
    5%計算之利息。上訴人乙○○應給付被上訴人20萬元，及自
    96年5月5日起至清償日止，按週年利率5%計算之利息。
    而駁回被上訴人其餘之請求；被上訴人就其敗訴部分未據聲
    明不服）。答辯聲明：上訴駁回。
三、上訴人丙○○、丁○○則以：伊等並未施用藥物，亦未違反
    性自主等語，資為抗辯。
    上訴人乙○○則以：原法院94年度訴字第○○○○號及本院
    96年度上訴字第○○○○號刑事判決均僅認定丙○○與丁○
    ○就丁○○對被上訴人以藥劑為強制性交之犯行間，有犯意
    聯絡及行為分擔，而為共同正犯。上開刑事判決認定伊對被
    上訴人為性交行為，係得被上訴人之同意；並未認定伊與丙
    ○○、丁○○等人施用藥劑及強制性交之犯行有犯意聯絡及
    行為分擔。伊既非共同侵權行為人，自無庸負連帶賠償責任
    。且被上訴人請求慰撫金之金額過高，與實際受害之情形不
    符等語，資為抗辯。
    均上訴聲明：(一)原判決不利於上訴人部分廢棄。(二)上開廢棄
    部分，被上訴人在第一審之訴駁回。
四、被上訴人主張其遭上訴人丙○○、丁○○、乙○○等人，基
    於以藥劑對A女及伊強制性交之共同犯意聯絡，由丁○○交
    付FM 2數顆予丙○○，丙○○亦取出疑似K他命粉末，趁伊
    及A女暫時離開包廂時摻入兩人飲用之啤酒杯內，嗣由丙○
    ○、乙○○分別駕車搭載A女及伊驅車前往「天堂鳥汽車旅
    館」，乙○○、丁○○相繼違反伊之意願，對伊強制性交得
    逞等情。上訴人則否認侵權行為，上訴人丙○○、丁○○並
    辯稱：其未施用藥物強制性交云云。乙○○亦辯稱：係得被
    上訴人之同意云云。
五、經查上訴人丙○○、丁○○、乙○○等7人於凱悅KTV唱飲期
    間，丙○○與丁○○共同基於以藥劑之方法違反女子意願而
    為性交及以欺瞞之方法使人施用第三級毒品之犯意聯絡，由
    丁○○自其所攜帶之盒子內取出含有FM 2（第三級毒品）成
    分之藥丸數顆交與丙○○，丙○○、丁○○乃向A女及被上
    訴人謊稱該物為MDMA，被上訴人及A女基於好奇而加以服用
    。同日18時許7人自凱悅KTV分手後，丁○○、周○○及蘇○
    ○一同離去，而丙○○、乙○○則駕駛自小客車搭載被上訴
    人及A女至「天堂鳥汽車旅館」進入房間休息，此時被上訴
    人及A女之意識均尚清醒；乙○○依被上訴人（79年10月生
    ）之談吐、行為，已預見其可能係未滿16歲之人，竟基於對
    於未滿16歲之女子為性交之不確定故意，在該房間之浴室與
    被上訴人性交；而丙○○亦在A女同意下，與A女在該房內為
    性交。性交結束後，被上訴人及A女因先前服用之FM 2發生
    藥效而陷入昏睡狀態。丙○○見此即基於與丁○○之犯意聯
    絡，以行動電話聯絡丁○○，丁○○即帶同周○○、蘇○○
    一同前來；3人到達後，丁○○利用FM 2藥力發作而違背被
    上訴人之意願，將被上訴人帶至浴室內為性交之行為；而周
    ○○見A女已呈昏睡狀態而不能抗拒，亦在床上對A女為性交
    行為；丙○○、乙○○見狀遂先行離去，而蘇○○則於一旁
    觀看電視。周○○、丁○○分別與A女、被上訴人性交結束
    後，周○○、丁○○分別聯絡不知情而已相約出遊之案外人
    陳○○、游○○前來「天堂鳥汽車旅館」會合，陳○○、游
    ○○到達後，丁○○因著內褲至門口帶2人進入，恰為巡邏
    經過之員警看見，因覺情況有異，而於94年10月1日22時30
    分許進入房間臨檢，發現A女、被上訴人全身赤裸並呈昏睡
    狀態，因而查獲等事實，業經證人即A女及被上訴人於原法
    院94年度訴字第○○○○號妨害性自主刑事案件偵查及審理
    中指證綦詳，並有內政部警政署刑事警察局94年12月2日刑
    醫字第○○○○○○○○○○號函（見原法院刑事卷(一)第
    21-25頁）、證人即當時至現場進行臨檢之桃園縣政府警察
    局桃園分局○○派出所副所長饒○○之證詞（見原法院刑事
    卷(二)第110-111頁、115頁）、證人即當日陪同警員進入臨檢
    之「天堂鳥汽車旅館」經理王○○證詞（見原法院刑事卷(二)
    第135、137頁），證人游○○證詞（見原法院刑事卷(二)第14
    9頁）附於上揭刑事案卷可稽，並有扣案之保險套2枚、衛生
    紙5團、去氧核醣核酸樣本採集單1份、敏盛綜合醫院受理疑
    似性侵害事件驗傷診斷書2份附於上揭刑事案件可佐。刑事
    部分丙○○、丁○○業經以共同對於少女以藥劑違反其意願
    之方法而為性交之罪名判處有期徒刑七年六月確定，乙○○
    則以對於滿十四歲以上未滿十六歲之女子為性交之罪名判處
    有期徒刑八月確定在案；復經本院調取原法院94年度訴字第
    ○○○○號及本院96年度上訴字第○○○○號及歷審卷核閱
    無訛。上訴人丙○○、丁○○、乙○○等人之侵權行為均堪
    認定。
六、次查丁○○在凱悅KTV時確有取出藥丸交由丙○○，並由丙
    ○○交予A女及被上訴人服用乙節，業據證人A女於偵查中證
    稱：丁○○自罐子取出幾顆藥交與丙○○，丙○○將該藥交
    與其食用（見同上刑事案偵查卷第222、224頁）、於原法院
    刑事案件審理時證稱：當日丙○○有拿出顆粒狀之物要其服
    用，並稱該物為搖頭丸，其並無服用其他藥品等語，甚為明
    確（見原法院刑事卷(三)第47頁）；核與被上訴人於偵查中所
    述：丙○○向丁○○要了一顆顆之物，並有給伊配酒吃（見
    同上偵查卷第223-224頁）、於原法院刑事案件審理中證述
    ：丙○○及其友人拿出一顆一顆之物，稱係MDMA，並有倒酒
    讓伊配著吃等情相符（見原法院刑事卷(二)第120頁）；而依
    敏盛綜合醫院檢驗報告單顯示，A女、被上訴人並無MDMA之
    陽性反應，而有FM 2之陽性反應（見原法院刑事卷(一)第145-
    147頁）。是上訴人丙○○、丁○○所辯其無使用藥劑云云
    ，尚不足採。其2人共同不法侵害被上訴之權利，自應對於
    被上訴人所受損害，負共同侵權行為之連帶賠償責任。
七、乙○○與被上訴人性交時，被上訴人雖有服用FM 2藥物，惟
    當時藥效尚未發作，仍處於意識清醒狀態等情。業據本院刑
    事案件審理時勘驗案發當日凱悅KTV監視器之錄影光碟顯示
    ：「18點22分17秒許1名男子在前與1名女子（即原告）在後
    牽手走出，該名女子著褲裝，女子之右手與男子之左手相牽
    ，女子之左手有來回擺動，接著後面出現4名男子及1名女子
    （即A女），女子最初時走在最後面，18時22分30秒以左手
    撥頭髮1次，34秒又以右手撥頭髮1次，37秒以右手拉後方裙
    子一下。眾人經過櫃台後在電梯前等待，約18時23分1秒許
    進入電梯離去，7人均自行行走。進電梯前該牽手之男女中
    之該名女子，其身體有向該名男子靠近」（見原法院刑事卷
    (一)第197-198頁），足認A女、被上訴人於離開凱悅KTV時，
    尚能自行行走，意識應尚清楚。又被上訴人於刑事案件審理
    時證稱其從KTV到天堂鳥汽車旅館途中，有意識到去便利超
    商買巧克力，並記得至天堂鳥汽車旅館房間內時，有進入浴
    室脫衣洗澡等語（見原法院刑事卷(二)第121頁），證人A女亦
    證稱剛進入「天堂鳥汽車旅館」時有吃鴨翅等語（見原法院
    刑事卷(三)第54頁），顯見A女、被上訴人於進入「天堂鳥汽
    車旅館」時尚有意識，並有飲食、洗澡之能力。被上訴人、
    A女既於尚有意識時與丙○○、乙○○一同前往汽車旅館休
    息，被上訴人並於到達汽車旅館後進入浴室沐浴，顯見被上
    訴人對雙方可能會發生性交行為應有所認識並同意。是乙○
    ○辯稱：其係得被上訴人同意而與之為性交行為，應屬可採
    。被上訴人主張乙○○係與丙○○、丁○○共同以藥劑使被
    上訴人不能抗拒而為強制性交云云，尚非可採。又被上訴人
    於性交時尚未滿16歲，顯無同意性交之意思能力，雖上訴人
    乙○○以其與被上訴人性交係得被上訴人之同意為抗辯，仍
    不能阻卻其違法性，上訴人乙○○此項不法行為，同時侵害
    被上訴人之身體健康及名譽，被上訴人謂其因此而受有非財
    產上之損害，即無不合（最高法院66年台上字第○○○○號
    判例參照）。乙○○與被上訴人之性交行為，難認與丙○○
    、丁○○之共同侵權行為有何行為關聯，應係另一獨立之侵
    權行為，應獨立負侵權行為責任。
八、綜上所述，被上訴人主張丙○○、丁○○共同及乙○○個別
    侵害其貞操權、身體權、自由權等人格法益，依民法第184
    條、第185條及第195條第1項前段規定請求丙○○、丁○○
    連帶賠償非財產損害及請求乙○○賠償非財產上損害，均無
    不合。被上訴人因丙○○、丁○○及乙○○之上開侵權行為
    ，受有精神及身體之痛苦不言可喻。經審酌兩造之身分、地
    位、經濟能力與上訴人加害行為之情節及被上訴人所受痛苦
    程度等一切情狀，認被上訴人得向上訴人丙○○、丁○○請
    求連帶賠償精神上損害以60萬元為適當，得向乙○○請求賠
    償精神上損害以20萬元為適當，應予准許；逾此範圍之請求
    ，不應允許。原審判命：上訴人丙○○、丁○○應連帶給付
    被上訴人60萬元，及自民國96年5月5日起至清償日止，按週
    年利率5%計算之利息。上訴人乙○○應給付被上訴人20萬元
    ，及自96年5月5日起至清償日止，按週年利率5%計算之利息
    。均無不合。上訴意旨指摘原判決此部分不當，求予廢棄改
    判，為無理由，應予駁回。
九、本件事證已臻明確，兩造其餘攻擊防禦及未經援用之證據，
    經審酌後核與判決結果不生影響，爰不一一論述，附此敘明
    。
十、據上論結，本件上訴為無理由，依民事訴訟法第449條第1項
    、第78條、第85條第1項但書第2項，判決如主文。
中    華    民    國    99    年    8    月    17    日

                  民事第十庭      
                        審判長法  官  黃豐澤
                              法  官  林麗玲
                              法  官  吳謀焰

正本係照原本作成。
不得上訴。

中    華    民    國    99    年    8     月    17    日

                              書記官  鄭淑昀

司法院資訊處製作；財團法人民間司法改革基金會備份。
